臺灣臺中地方法院刑事判決　　　　　　　　　　　　九十三年度易字第二五九二號
　　公　訴　人　臺灣臺中地方法院檢察署檢察官
　　被　　　告　戊○○
　　選任辯護人　羅宗賢律師
　　　　　　　　黃雅琴律師
右列被告因業務侵占案件，經檢察官提起公訴（九十三年度偵字第七七八一號），本
院判決如左：
    主  文
戊○○無罪。
    理  由
一、公訴意旨略以：被告戊○○為「迪斯奈托兒所」副執行長，負責托兒所實際業務
    管理及學費收入、各項費用支出等業務，竟意圖為自己不法之所有，基於概括之
    犯意，自民國九十一年十一月份起，連續將托兒所學費收入中應付給教師之薪資
    、勞保費、健保費、電費、土地租金等（詳如附件）費用，以易持有為所有之意
    思占為己用，共計新臺幣（下同）一百十八萬四千八百三十三元；嗣於九十二年
    九月底，始為證人即該托兒所執行長乙○○察覺，案經證人乙○○訴請偵辦，因
    認被告涉犯刑法第三百三十六條第二項之業務侵占罪嫌。
二、按犯罪事實應依證據認定之，無證據不得認定犯罪事實，又不能證明被告犯罪者
    ，應諭知無罪之判決，刑事訴訟法第一百五十四條第二項及第三百零一條第一項
    分別定有明文。次按刑事訴訟法上所謂認定犯罪事實之證據，係指足以認定被告
    確有犯罪行為之積極證據而言；如未能發現相當證據或證據不足以證明，自不能
    以推測或擬制之方法，以為裁判基礎；而告訴人之告訴，係以使被告受刑事訴追
    為目的，是其陳述是否與事實相符，仍應調查其他證據以資審認（最高法院二十
    九年上字第三一○五號、四十年臺上字第八十六號、五十二年度臺上字第一三０
    ０號判例參照）。又刑事訴訟法第一百六十一條已於九十一年二月八日修正公布
    ，其第一項規定：檢察官就被告犯罪事實，應負舉證責任，並指出證明之方法。
    因此，檢察官對於起訴之犯罪事實，應負提出證據及說服之實質舉證責任。倘其
    所提出之證據，不足為被告有罪之積極證明，或其指出證明之方法，無從說服法
    院以形成被告有罪之心證，基於無罪推定之原則，自應為被告無罪判決之諭知（
    最高法院九十二年臺上字第一二八號判例參照）。公訴人認被告涉犯業務侵占罪
    嫌，無非以：迪斯奈托兒所之學費收入，均由被告所保管，業經證人即該托兒所
    老師己○○、陳秀蓮結證屬實，並有被告簽收學費之帳本一冊在卷可稽，被告雖
    辯稱係證人乙○○授權將系爭款項移為泰洋資源館成立之用，然泰洋資源館乃係
    被告與己○○等教師所合資成立，證人乙○○並無投資或參與，與泰洋資源館毫
    無關係，此亦為被告所不否認，證人乙○○亦稱：「我說同意全權處理，是指迪
    斯奈托兒所部分，但泰洋資源館部分戊○○要自己劃分清楚。」等語，足認證人
    乙○○並非同意被告將應做為托兒所支出之款項挪為己用，是被告所辯顯係卸責
    之詞，不足採信；此外，復有被告積欠薪資之協議書、勞工保險局保險費暨滯納
    金繳款單、全民健康保險投保單位欠費明細表各一份、臺灣電力公司收據二紙及
    汽車燃料使用費繳納再次通知書在卷可考云云，為其論據。訊據被告堅決否認涉
    犯公訴人所指業務侵占罪嫌，辯稱：伊於九十一年九月間擔任迪斯耐托兒所副執
    行長，負責管理托兒所業務、收取學費、給付教師薪資、勞保費、健保費、電費
    、土地租金等，老師的薪資從九十二年二月開始有少給，但有獲得老師之同意，
    勞保費、健保費、電費、土地資金都有去付，直到九十二年七月三十日因出車禍
    未到托兒所，未見到單據，才未再去繳，伊擔任副執行長期間，學費收到九十二
    年九月，學費都是用在迪斯耐托兒所，伊有跟乙○○說要拿該五十萬元去作泰洋
    資源館的開辦資金，乙○○說由伊全權處理，泰洋資源館是在九十一年十二間月
    成立，名義負責人是丙○○○，實際上都是伊在經營，當時是幾個老師合夥經營
    ，伊認為乙○○也是泰洋資源館的股東，因為泰洋資源館也是伊在負責，所以托
    兒所的經費也有用到資源館，托兒所很多費用都是泰洋資源館開票支付，泰洋資
    源館有一百多萬元的貨，都在迪斯耐托兒所的教具室，每次有事情伊跟乙○○報
    告，乙○○都說由伊全權處理就好，伊絕未將附表所示之款項占為已有等語。
三、經查：
（一）被告固自承於受託擔任迪斯耐托兒所副執行長期間，負責保管迪斯耐托兒所之
      學費收入，並以所收取之學費給付附表編號一至八所列項目費用，然證人乙○○於本院審理時結證稱：附表所列項目，除了零用金外，其餘全部的支出都是
      從月費、註冊費、教材費，這三項統稱為學費的收入來支出；當時因為經營有
      困難，伊將托兒所交給被告經營前有承諾先提撥五十萬元當作零用金，伊跟被
      告簽約後，約一、二個月就拿個人在沙鹿農會信用部存摺、印章交由被告自己
      去提領五十萬元，因為當時托兒所經營比較困難，這五十萬元是供被告作為經
      營托兒所周轉用；九十一年伊將托兒所交給被告後就有虧損，所以應該是九十
      一年下學期就有虧損；九十一年下學期以後會虧損，是因為學生人數比較少，
      所以收到的學費比較少，預估用來支付這些費用會虧損一些等語（見本院卷第
      九一、九二、一二一、一二二頁）。證人丁○○於本院審理時亦結證稱：伊在
      托兒所任職期間，從九十一年十月、十一月開始，戊○○說財務比較吃緊，薪
      水沒有辦法全拿到，因為當時伊也稍微知道財務狀況，收的學生費用沒有辦法
      應付支出費用等語（見本院卷第一七六、一七九頁）。再參酌迪斯耐托兒所九
      十、九十一、九十二年度之營業所得，分別列虧損六十一萬六千八百七十一元
      、三十三萬六千零十七元、四十三萬六千三百二十四元態，有財政部臺灣省中
      區國稅局沙鹿稽徵所函文暨所附之該托兒所前開三年度之執行業務損益表在卷
      可稽（見本院卷第一五一至一五七頁），足見被告受託經營迪斯耐托兒所期間
      ，該托兒所確呈虧損狀況，其學費之收入多少，是否足以支付附表編號一到七
      所示之費用，未據公訴人舉證證明，僅以前開款項未據繳納，遽以推論被告侵
      占附表編號一至七所示之費用，自有未合。況證人丁○○於本院審理時結證稱
      ：到目前為止伊在托兒所的薪水都有領完，自九十一年十月、十一月開始，戊○○說財務比較吃緊，薪水沒有辦法全拿到，但是有拿到一部分，伊薪水是（
      每月）一萬八千元，當時可能只能領到一萬元，這樣的情形持續了一年，差額
      後來陸陸續續有補，後來就全部都有拿到，伊有有同意被告延緩發放薪水等語
      （見本院卷一六九、一七六、一七七頁）；證人丙○○○於本院審理時亦結證
      稱：到目前為止伊在托兒所的薪水都有領完，戊○○來當副執行長以後，領薪
      有些不正常，有時領薪日沒有發放全部薪水，會分期給付，但不會拖欠很久，
      應該沒有拖欠超過一、二個月，就伊而言，這樣的情形持續了三、四個月，薪
      水拖欠有經過伊同意等語（見本院卷第一八一、一八五、一八六頁），均證述
      被告有拖欠發放其等薪資之情形，惟有經過其等之同意，嗣並已經領畢全部薪
      資，尤難認被告有侵占其等薪資之情形。
（二）按刑法第三百三十六條第二項之業務侵占罪，須意圖為自己不法之所有，而侵
      占其業務上持有之物，始足以構成犯罪。換言之，業務侵占罪之成立，以因執
      行業務而持有他人之物為前提，必行為人先合法持有他人之物，而於持有狀態
      繼續中，擅自處分，或易持有為所有之意思，而逕為所有人之行為，始克相當
      。
      (1)查證人乙○○於本院審理時結證稱：迪斯耐托兒所登記為獨資，名義負責人
        是伊太太，伊為實際負責人等語（見本院卷第一一０頁）。而證人乙○○於
        九十年九月三日即與被告簽訂「迪斯耐托兒所特別提案協議書」，雙方約定
        ：主旨：經營「迪斯耐托兒所」為全人格學習的幼兒成長優良園地，採用
        潛能開發的引導教育，由執行長乙○○先生指派戊○○先生擔任副執行長職
        位，並由副執行長負責所有園務工作，以期「健全迪斯耐托兒所的全方位發
        展，拓展迪斯耐托兒所更寬廣的經營領域。」；方式：副執行長戊○○先
        生每月五日前支付八萬二千元整給執行長乙○○先生，作為迪斯耐托兒所場
        地租金及地價稅的每月必要支出，所得稅部分多退少補；利潤分析：乙○○先生獲取迪斯耐托兒所稅後淨利之百分之六十利潤，戊○○先生分取迪斯
        耐托兒所稅後淨利之百分之四十利潤，乙○○先生代表股東團隊，戊○○先
        生代表老師團隊：起始時間：九十一年八月一日起等語。證人乙○○嗣於
        九十二年五月二十四日再與被告簽訂「迪斯耐托兒所特別經營提案協議書」
        ，雙方約定：主旨同前；方式：迪斯耐會計部每月十日前支付五萬二千
        元整給執行長乙○○先生，作為迪斯耐托兒所場地租金及地價稅的每月必要
        支出，若迪斯耐托兒所有未足支付之情況，則由蔡土洋先生本人負責支出此
        項成本，不得有異議，所得稅部分多退少補；利潤分析：乙○○先生獲取
        迪斯耐托兒所稅後淨利之百分之六十利潤，戊○○先生分取迪斯耐托兒所稅
        後淨利之百分之四十利潤，乙○○先生代表股東團隊，戊○○先生代表老師
        團隊；附註條款：有關托兒所支出部分，若有由乙○○先生代墊款項，托
        兒所會計部亦必按月支付給乙○○先生，未足支付之情況，由戊○○先生自
        行負責繳付，不得有異議；經營期限：九十二年八月一日起至九十三年七
        月三十一日止等語，有前開協議書各一份在卷可稽（見本院卷第八五頁、偵
        查卷第十二頁反面），前後二份協議書，均有：由乙○○指派蔡土洋擔任迪
        斯耐托兒所副執行長職位，負責所有園務工作之約定。參諸證人乙○○於本
        院審理時結證稱：九十一年與被告簽的合約書與九十二年五月二十四日所簽
        的合約書內容大同小異，後來再簽的合約書約定由被告負責，九十一年八月
        間與被告簽約時，有約定若有盈餘，其中百分之四十歸被告所有，所以將托
        兒所的收入交由被告保管，讓被告去支付相關費用，當時的意思是賺到的錢
        分百分之四十給被告，其他的盈餘歸伊所有，虧損當時沒有講要如何處裡，
        但是如果有虧損的話，是由伊負起全部責任；九十二年五月二十四日簽訂特
        別經營協議書，協議的性質類似統一超商便利商店，經營方式、財務管理全
        部由被告負責，如有盈餘，才按六四比例，由伊固定抽取六成，是全權委託
        被告經營，因為伊有經營其他事業，在利潤分析後的備註條款有約定虧損由
        被告負責，只有全權委託被告將資金用來經營托兒所，沒有同意被告將資金
        轉投資其他業務，伊的意思是把托兒所的事務概括委任被告全權處理等語（
        見本院卷第一一五、一一九、一九二頁），亦數度證述全權委託被告經營托
        兒所。準此，證人既係委託被告全權經營托兒所，經被告允為處理，其法律
        關係似為委任（民法第五百二十八條參照），被告因受託經營托兒所收取之
        學費，係受任人因處理委任事務所收取之金錢，依民法第五百四十一條第一
        項之規定，在未交付予委任人證人乙○○之前，其所有權尚不屬於證人乙○○所有，縱有擅自處分，或易持有為所有之意思，亦難認係侵占持有他人之
        物。
      (2)被告一再供稱：伊每次有事情跟乙○○報告，乙○○都說由伊全權處理就好
        等語。揆諸證人乙○○於本院審理時亦結證稱：被告向伊請教托兒所的事情
        時，伊只說被告全權處理就好，是指托兒所的事情，伊的意思是把托兒所的
        事務概括委任被告全權處理，伊沒有特別向被告叮嚀不得轉投資等語（見本
        院卷第一九二頁）。再參酌依被告與證人乙○○前開於九十二年五月二十四
        日之協議及證人乙○○前開證述，被告受託全權經營迪斯耐托兒所，可自行
        決定經營方式及財務管理，而其受託經營並無固定薪資，報酬為分取托兒所
        稅後淨利百分之四十利潤，若虧損由被告自負，而當時托兒所已呈虧損狀況
        ，被告為妥善經營該托兒所，創造最大利潤，主觀上認為證人乙○○既委由
        其全權處理，乃將證人乙○○給付之五十萬元零用金或周轉金投資於泰洋資
        源館，是以亦認為證人乙○○亦為泰洋資源館股東之一，再參照證人乙○○
        於本院審理時亦證稱：伊知道托兒所的員工也有在處理泰洋資源館的事務，
        因為托兒所的老師跟被告有合夥投資泰洋資源館，托兒所有跟泰洋資源館買
        教材，被告當時是托兒所的副執行長，他說由資源館提供教材給托兒所，到
        底托兒所跟資源館買了多少教材，這都由被告負責，伊也不清楚等語（見本
        院卷第一一八、一０頁）；證人己○○於本院審理時結證稱：伊有投資泰洋
        資源館二十萬元，是被告邀伊等人投資作教具的，被告都說乙○○夫婦有加
        入泰洋資源館，所以伊誤以為托兒所跟資源館息息相關；是被告派伊到資源
        館，負責的工作很雜，包括剛開始的籌備、製作教具、清潔工作，伊大部分
        的時間都在資源館，只有托兒所有辦活動，人手不夠時，才回去托兒所，被
        告說資源館跟托兒所是不分彼此，所以伊認為是共同體，除了伊之外，有超
        過二分之一之托兒所員工，白天在托兒所工作，下班後去資源館工作，托兒
        所有跟泰洋資源館買教材等語（見本院卷第一二五至一二七、一二九頁）；
        證人丁○○於本院審理時結證稱：迪斯耐托兒所有向泰洋資源館購買教材，
        泰洋資源館是在賣教具，也有提供一些設備讓小朋友玩，也有教導小朋友要
        如何玩，伊有參與泰洋資源館的工作，負責協助晚上小朋友來上課，所有托
        兒所的老師都是泰洋資源館的老師，是伊自己要去資源館的，伊是抱著晚上
        去學習的心態，沒有領薪水，托兒所老師到泰洋資源館受訓，資源館沒有向
        托兒所收取學費等語（見本院卷第一七０、一七五、一七六頁）；證人丙○○○於本院審理時結證稱：迪斯耐托兒所有向泰洋資源館購買教材，伊有去
        泰洋資源館工作，這是戊○○的人事安排，伊不負責記帳後，戊○○就叫伊
        去資源館，負責編輯教材，在資源館、托兒所的時間不一定，在資源館的時
        間比較多，在托兒所的時間比較少，伊只領一份薪水，是跟戊○○領薪水，
        到底是領資源館或托兒所的薪水伊不清楚，資源館的職員就是伊與其他托兒
        所的老師，包括己○○、潘秀娟、王淑靜、吳佩容、丁○○等，托兒所的的
        小朋友有時會過去資源館那邊上課，老師就會過去，有時托兒所會把小朋友
        帶過去那邊上課，我們是想給小朋友一些不一樣的教材，大部分的老師都在
        托兒所，有時開學時，會把小朋友帶到資源館一、二天，小朋友去上課泰洋
        資源館沒有另外收費，小朋友沒有過去資源館時，老師去資源館做師訓，還
        有一些教具給小朋友玩，是戊○○安排去資源館做師訓等語（見本院卷第一
        八二、一八六至一八九頁）。前開證人或證述迪斯耐托兒所有向泰洋資源館
        購買教材，或證述認托兒所與泰洋資源館息息相關不分彼此，有時在泰洋資
        源館工作，有時在托兒所工作，不知是領托兒所還是領泰洋資源館的薪資，
        甚或證述托兒所之小朋友有時會到泰洋資源館上課，泰洋資源館未另外收費
        等情，足見被告非但主觀上認泰洋資源館與迪斯耐托兒所息息相館，客觀上
        兩者之人事確有重疊之處，業務亦互相交流或支援之情形，被告辯稱：伊認
        為乙○○也是泰洋資源館的股東，因為泰洋資源館也是伊在負責，所以托兒
        所的經費也有用到資源館，托兒所很多費用都是泰洋資源館開票支付，泰洋
        資源館有一百多萬元的貨，都在迪斯耐托兒所的教具室，每次有事情伊跟乙○○報告，乙○○都說由伊全權處理就好，伊絕未占為已有等語，應可採信
        。從而被告固有挪用證人乙○○所交付之五十萬元零用金或周轉金投資於泰
        洋資源館之情事，然其主觀上並無不法所有之侵占意圖，至堪認定，揆諸前
        開說明，自難認其涉犯業務侵占罪。
四、綜上所述，被告受證人乙○○委任全權經營迪斯耐托兒所，其所收取之學費在未
    移轉於證人乙○○之前，非屬於證人乙○○所有，就該部分而言，被告並非持有
    他人之物，況被告經營期間，該托兒所已處於虧損狀況，尤不能認附表編號一至
    七所示之費用為被告所侵占；復因被告於經營迪斯耐托兒所期間，可全權自行決
    定經營方式及管理財務，其主觀上認將證人乙○○所提撥之五十萬元零用金或周
    轉金投資於泰洋資源館，證人乙○○亦為股東之一，客觀上迪斯耐托兒所與泰洋
    資源館兩者間之人事、業務等項並有重疊、互相支援等互為一體之情形，堪認被
    告運用該五十萬元資金，並無不法所有之侵占意圖。從而本件公訴人所提出之證
    據或所指出之證明方法，尚不足為被告有罪之積極證明，或說服本院形成被告有
    罪之心證。此外，復查無其他積極之證據足資證明被告確有公訴人所指業務侵占
    之犯行，不能證明被告犯罪，依法自應諭知無罪之判決。
據上論斷，應依刑事訴訟法第三百零一條第一項，判決如主文。
本案經檢察官甲○○到庭執行職務。
中      華      民      國    九十四    年      六      月     十四     日
                              臺灣臺中地方法院刑事第十四庭
                                  審判長法  官  楊  真  明
                                        法  官  劉  逸  成
                                        法  官  黃  渙  文
右正本證明與原本無異。
如不服本判決，應於送達後十日內向本院提出上訴狀（須附繕本），上訴於臺灣高等
法院臺中分院。
                                        書記官
中      華      民      國    九十四    年      六      月     十四     日
附表：
┌──┬────┬───────────────┬─────────────┐
│編號│  項目  │       期         間          │      金      額          │
├──┼────┼───────────────┼─────────────┤
│一  │教師薪資│  九十二年二月至九十二年七月  │   二十二萬二百三十五元   │
├──┼────┼───────────────┼─────────────┤
│二  │ 勞保費 │  九十二年四月至九十二年八月  │   一萬五千二百九十三元   │
├──┼────┼───────────────┼─────────────┤
│三  │ 健保費 │  九十一年十二月至九十二年九月│   四萬八千三百七十四元   │
├──┼────┼───────────────┼─────────────┤
│四  │  電費  │        九十二年九月份        │   一萬四千二百九十五元   │
├──┼────┼───────────────┼─────────────┤
│五  │土地租金│  九十二年一月至九十二年七月  │   二十一萬元             │
├──┼────┼───────────────┼─────────────┤
│六  │雜費支出│  九十一年十一月至九十二年七月│   十五萬八千零六元       │
├──┼────┼───────────────┼─────────────┤
│七  │ 燃料稅 │      九十二年汽車燃料稅      │   一萬八千六百三十元     │
├──┼────┼───────────────┼─────────────┤
│八  │ 零用金 │        固定會計項目          │   五十萬元               │
└──┴────┴───────────────┴─────────────┘
